【裁判字號】    98,台上,2002
【裁判日期】    981028
【裁判案由】    給付薪資
【裁判全文】
最高法院民事判決            九十八年度台上字第二○○二號
上  訴  人  甲○○
            乙○○
共      同
訴訟代理人  劉緒倫律師
            李宗輝律師
上  訴  人  台火開發股份有限公司
法定代理人  丙○○
上  訴  人  台火開發股份有限公司職工福利委員會
法定代理人  丁○○
共      同
訴訟代理人  王東山律師
上列當事人間請求給付薪資事件，上訴人對於中華民國九十八年
五月二十六日台灣高等法院第二審判決（九十七年度重勞上字第
二八號）各自提起上訴及一部上訴，本院判決如下：
    主  文
原判決除假執行部分外廢棄，發回台灣高等法院。
    理  由
本件上訴人甲○○、乙○○起訴主張：甲○○自民國四十八年六
月六日起受僱於對造上訴人台火開發股份有限公司（下稱台火公
司），擔任股務科長，兼任台火開發股份有限公司職工福利委員
會（下稱台福會）幹事，負責保管台福會印鑑。乙○○自六十三
年五月十三日起受僱於台火公司，擔任業務科長，兼任台福會幹
事，負責台福會存款、定存單之操作及會計帳務工作。台福會主
任委員即訴外人劉台安於八十四年一月間指示乙○○向甲○○拿
取華南銀行定存單辦理解約，將存款新台幣（下同）一億元電匯
至開平中學帳戶，餘款交劉台安。詎台火公司於八十四年九月十
一日以伊等涉嫌業務侵占、背信罪嫌，經檢察官提起公訴為由，
依台火股份有限公司人事管理規則（下稱人事管理規則）、台火
股份有限公司員工停職辦法（下稱員工停職辦法），處分伊等停
職，並予免職，各該工作規則未報請主管機關核備並公開揭示，
對伊等不生效力。嗣最高法院分別以九十三年度台上字第七○七
號、九十六年度台上字第二七四六號刑事判決伊等無罪確定。經
伊等分別於九十四年七月二十八日及九十七年三月四日請求台火
公司准予復職。爰依民法第四百八十三條、第四百八十七條規定
、職工福利條例第五條、第九條之一、台福會組織章程第八、九
、十條及會議決議與歷年職工福利標準，甲○○求為命台火公司
、台福會依序給付薪資四百六十萬四千九百九十四元、福利金四
百二十三萬七千元；乙○○求為命台火公司、台福會依序給付薪
資三百九十四萬零二百四十八元、福利金四百二十四萬元，及均
加計法定遲延利息之判決（第一審判決張、劉二人敗訴，張、劉
二人不服，提起二審上訴，經原審判決台火公司、台福會應依序
給付甲○○一百五十八萬七千四百三十二元、十四萬四千六百九
十元，及各自原判決附表一、三所示之法定遲延利息，台火公司
應給付乙○○三十五萬七千二百六十元及自附表二所示之法定遲
延利息，並駁回張、劉二人其餘上訴，兩造各就其敗訴部分，聲
明不服，提起第三審上訴及一部上訴）。
上訴人台火公司、台福會則以：對造上訴人明知台福會提撥之福
利金應存入公營銀行保管，非經伊決議通過不得動用，卻與劉台
安、李亦海共擅取出伊所有台火公司股票及永利證券股份有限公
司股票，改存其他銀行，並取走伊之福利金定期存單，辦理解約
後匯予開平中學一億元，伊於八十四年九月十一日為停職處分，
並無不合，對造上訴人於停職期間不得享有薪資及各項福利。其
等未依員工停職辦法第四條規定，於停職處分後二十八天內提出
申覆，視同免職。伊雖未公開揭示人事管理規則、員工停職辦法
，但對造上訴人知悉各該工作規則內容，上開規則亦不違反強制
或禁止規定，仍屬有效。且伊自八十五年起不再發放年終加發、
不休假獎金、考績獎金、醫藥補助；而台福會自八十五年起不再
發放慶生、旅遊、每月實物等福利金，並減少節日福利金。另乙
○○自八十八年間起受僱於彥昌企業有限公司、日月潭國際渡假
股份有限公司、水沙蓮休閒、保誠人壽保險股份有限公司、長棋
興業股份有限公司、中國人壽保險股份有限公司，並得扣除其自
其他公司所取得之薪資；且其請求自八十九年十月起至九十一年
十二月止之薪資債權，亦罹於消滅時效等語，資為抗辯。
原審將第一審所為甲○○、乙○○敗訴之判決廢棄，改判台火公
司、台福會應依序給付甲○○一百五十八萬七千四百三十二元、
十四萬四千六百九十元本息，及台火公司應給付乙○○三十五萬
七千二百六十元本息，並駁回張、劉二人其餘上訴，無非以：工
作規則係勞動基準法（下稱勞基法）授權雇主制定，為使工作規
則對於勞工產生法的拘束力，雇主公開揭示工作規則，乃工作規
則之效力要件，未經公開揭示，該工作規則尚不得拘束勞工。台
火公司、台福會未公開揭示人事管理規則、員工停職辦法，亦未
舉證證明曾以其他方式使張、劉二人知悉各該工作規則之內容，
則人事管理規則、員工停職辦法尚未產生法的拘束力。參上開刑
事無罪確定判決，雖認張、劉二人欠缺侵占、背信犯意，惟亦未
否定其等未經台福會決議，取用福利金存款、股票之事實。張、
劉二人動用之福利金、股票價值甚鉅，難謂違規情節非重大，且
已嚴重破壞與台火公司間之信賴關係，台火公司向張、劉二人為
停職處分，顯較解僱處分為輕，不違反勞基法規定，應認停職處
分有效。且台火公司既作出停職處分，非不得據以認停職處分期
間係於上開刑事判決確定時終止。張、劉二人分別於九十三年二
月十九日、九十六年五月十七日獲判無罪確定，則其等停職處分
於各該刑事判決確定翌日起失效，得向台火公司請求復職。張、
劉二人請求薪資部分：甲○○自八十四年九月十一日起至九十三
年二月十九日、乙○○自八十四年九月十一日起至九十六年五月
十七日期間處於停職狀態，兩造間之權利義務關係均暫停，自不
得請求台火公司給付停職期間之薪資，包括薪俸、伙食費，及年
終加發、考績獎金、醫療補助。惟甲○○於九十四年七月二十八
日向台火公司請求復職，台火公司拒絕其復職，應自同年月二十
九日起負受領遲延責任，自得請求台火公司給付自同日起至九十
七年十二月三十一日止之薪俸及伙食費共計一百四十七萬一千二
百六十五元。至其請求台火公司給付停職失效後至申請復職時，
即九十三年二月二十日起至九十四年七月二十八日止之薪資，因
台火公司不構成受領勞務遲延，此部分請求為無理由。而乙○○
於九十七年三月四日向台火公司請求復職，台火公司拒絕，應自
同年月五日起負受領遲延責任，得請求台火公司給付自同日起至
九十七年十二月三十一日止之薪俸及伙食費共計三十四萬三千五
百一十元。至其請求台火公司給付停職失效後至申請復職時，即
九十六年五月十八日起至九十七年三月四日止之薪資，因台火公
司不構成受領勞務遲延情事，此部分請求為無理由。另張、劉二
人分別主張台火公司應給付自九十四年七月二十九日、九十七年
三月五日起均至九十七年底止之年終加發、考績獎金、醫療補助
云云，均為台火公司否認，雇主亦非每年固定發放年終獎金或分
配紅利，張、劉二人復未舉證證明如復職台火公司必發放上開各
項給與，其請求台火公司給付，難謂有據。又張、劉二人請求不
休假獎金部分，查甲○○自八十四年九月十一日起至九十三年二
月十九日止期間處於停職狀態，此段期間台火公司自無庸核給特
別休假。又其停職處分於九十三年二月二十日失效，迄至九十四
年七月二十八日向台火公司請求復職，台火公司亦無庸核給上開
期間之特別休假。惟參其工作年資超過三十六年，及申請復職後
即自九十四年七月二十九日起至同年底止之未休特別休假工資一
萬四千一百六十七元，及給付九十五年度、九十六年度、九十七
年度未休特別休假工資各三萬四千元，自得請求給付，超過部分
之請求即屬無據。而乙○○於停職期間，未能計入服務年資，台
火公司自無庸核給特別休假。又其停職處分於九十六年五月十八
日失效，但迄至九十七年三月四日向台火公司請求復職，其間台
火公司亦無庸核給特別休假。參其工作年資達二十一年三月，則
其請求台火公司給付自申請復職後之未休特別休假工資一萬三千
七百五十元，亦非無據，超過部分之請求為無理由。另乙○○得
請求台火公司給付自九十七年三月五日起至同年十二月三十一日
止期間之薪資，台火公司主張扣除乙○○向彥昌企業有限公司等
公司服勞務所取得報酬，則發生於八十七至九十四年間，台火公
司抗辯扣除，自非有理。故甲○○請求台火公司給付自九十四年
七月二十九日起至九十七年十二月三十一日止期間之薪俸、伙食
費、未休特別休假工資，共一百五十八萬七千四百三十二元，乙
○○請求台火公司給付自九十七年三月五日起至同年十二月三十
一日止期間之薪俸、伙食費、未休特別休假工資，共三十五萬七
千二百六十元，及分別加計如附表一、附表二所示法定遲延利息
，均屬有理。至張、劉二人請求台福會給付福利金部分：甲○○
自八十四年九月十一日起至九十三年二月十九日、乙○○自八十
四年九月十一日起至九十六年五月十七日期間處於停職狀態，與
台火公司間有關僱傭契約權利義務均處於停止狀態，自不得對台
福會主張享有各項福利措施，其等請求台福會給付此期間所發放
之各項福利金，顯無理由。惟甲○○之停職處分於九十三年二月
二十日失效，乙○○之停職處分於九十六年五月十八日失效，自
斯時起恢復台火公司職工身分，台福會如發放福利金予員工，自
亦應發放予張、劉二人。另查台福會自認於九十三年二月十三日
至九十五年十二月十五日間發放不等之月份福利金、端午節福利
金、中秋節福利金及春節福利金等事實，並提出明細表為證，堪
信為真。又張、劉二人主張其餘發放福利金之事實，為台福會否
認，而其等提出台福會於八十一年十二月二十九日之會議紀錄，
僅能證明該年度春節福利金發放情形，又其等主張台福會決議自
八十一年度起每月福利金一萬五千元等語，並提出同年度一月二
十五日會議紀錄為證，惟台福會抗辯伊於八十九年已決議自九十
年起暫停發放，經台北市政府勞工局備查等語，提出會議紀錄、
台北市政府勞工局函為證，故台福會上開決議顯已失效。另張、
劉二人提出台福會於八十一年六月三十日、八十三年十月二十四
日、同年十一月二日會議決議，決議內容均與上開福利金之發放
無涉。張、劉二人復未舉其他證據以實其說，其此部分主張尚難
憑採。從而甲○○請求台福會給付每月福利金計五萬四千六百九
十元、春節福利金六萬元、端午節福利金一萬八千元、中秋節福
利金一萬二千元，合計十四萬四千六百九十元，及如附表三所示
法定遲延利息部分，為有理由。至乙○○請求台福會給付上開福
利金，均無理由。另張、劉二人主張台福會應發放每年勞動節福
利金、慶生補助、旅遊補助金云云，台福會否認發放各該福利金
，而張、劉二人未舉任何證據以實其說，此部分請求，亦難謂有
理。綜上，甲○○請求台火公司、台福會依序給付一百五十八萬
七千四百三十二元、十四萬四千六百九十元，及各自附表一、三
所示之法定遲延利息，乙○○請求台火公司給付三十五萬七千二
百六十元及自附表二所示之法定遲延利息，均為有理，應予准許
，至張、劉二人超過上開請求部分，均無理由，應予駁回等詞，
為其判斷之基礎。
惟按審判長應注意令當事人得為適當完全之辯論。審判長應向當
事人發問或曉諭，令其陳述事實、聲明證據或為其他必要之聲明
及陳述，其所聲明或陳述有不明瞭或不完足者，應令其明或補
充之，民事訴訟法第一百九十九條第一、二項定有明文。查張、
劉二人於原審係主張：甲○○八十四年度薪資為二十二萬五千二
百六十六元，及八十五至九十二年期間，每年薪資額為五十四萬
七千四百六十六元，共計為四百六十萬四千九百四十四元（書狀
內誤繕為4,604,944 元）。乙○○請求八十四年度薪資為二十一
萬八千八百元，及八十五至八十九年、九十二至九十三年期間，
每年薪資各為五十三萬二千元，共計三百九十四萬二千八百元。
另請求八十四年度春節慰勞金三十五萬元，及以每年七十七萬八
千元計算五年之福利金共計四百二十四萬元，且以所得請求較早
之年度優先計付算至九十七年止等語，並提出薪資給付計算表、
職工福利給付計算表各二份為證（見原審卷一一二至一一五頁）
。觀諸其等提出之上開計算表所列期間均自八十四年至九十七年
，前後長達十四年，惟張、劉二人復於原審言詞辯論時主張就訴
之聲明係為一部請求，其餘金額保留等語（見同上卷一三五頁反
面），則張、劉二人究竟係請求何年度之薪資及福利金，何部分
又係保留而未請求者，原審審判長自應行使闡明權，向其等發問
或曉諭，令其明或補充，或為完足之聲明，俾資辨明張、劉二
人請求之範圍，以界定裁判之範圍。乃原審竟未行使闡明權，命
其等為適當之聲明，遽就上開計算表所列年度請求項目，悉予論
述判決，於法顯有違誤。其次，原審先則謂台火公司、台福會未
公開揭示人事管理規則、員工停職辦法，亦未舉證證明曾以其他
方式使張、劉二人知悉各該工作規則之內容，應認人事管理規則
、員工停職辦法尚未產生法的拘束力。後又謂台火公司以停職使
張、劉二人保有申請復職之權利，不違反勞基法，應認停職處分
有效，且張、劉二人於停職期間，兩造間之權利義務關係均暫停
，自不得請求台火公司給付停職期間之薪資，及請求台福會給付
福利金，就台火公司依員工停職辦法對張、劉二人所為停職處分
效力之認定，已前後矛盾，究竟本件停職處分是否對張、劉二人
發生拘束力，攸關其等為本件請求是否有理，亟待澄清。原審未
遑詳為深究，遽行判決，亦有可議。兩造上訴意旨，各就其不利
部分指摘原判決不當，求予廢棄，非無理由。
據上論結，本件兩造上訴均有理由。依民事訴訟法第四百七十七
條第一項、第四百七十八條第二項，判決如主文。
中    華    民    國  九十八  年    十    月  二十八  日
                      最高法院民事第四庭
                          審判長法官  劉  延  村
                                法官  許  澍  林
                                法官  黃  秀  得
                                法官  許  正  順
                                法官  魏  大  喨
      本件正本證明與原本無異
                                      書  記  官
中    華    民    國  九十八  年   十一   月   十一   日
                                                      Ｑ


司法院資訊處製作；財團法人民間司法改革基金會備份。
